最高法院刑事判決　　　　　　　　　 111年度台上字第3584號
上　訴　人　0000000000B 人別資料詳卷
上列上訴人因家暴妨害性自主案件，不服臺灣高等法院中華民國
111年3 月31日第二審判決（110年度原侵上訴字第17號，起訴案
號：臺灣桃園地方檢察署108 年度偵緝字第1451號），提起上訴
，本院判決如下：
    主  文
上訴駁回。
    理  由
一、按刑事訴訟法第377 條規定，上訴於第三審法院，非以判決
    違背法令為理由，不得為之。是提起第三審上訴，應以原判
    決違背法令為理由，係屬法定要件。如果上訴理由書狀並未
    依據卷內訴訟資料，具體指摘原判決不適用何種法則或如何
    適用不當，或所指摘原判決違法情事，顯與法律規定得為第
    三審上訴理由之違法情形，不相適合時，均應認其上訴為不
    合法律上之程式，予以駁回。
二、本件上訴人0000000000B 上訴意旨略以：被告心神喪失者，
    應於其回復以前停止審判，為刑事訴訟法第294條第1項所明
    定。其原審辯護人於民國111年1月11日向原審出具「刑事聲
    請變更期日狀」，所附聖保祿醫院診斷證明書載明其有罹患
    腦中風病史及失智症併精神行為障礙，多次入院治療，並持
    續接受門診治療，證明上訴人瞭解、商議，進而決定、表達
    等就審時之訴訟能力有所欠缺或瑕疵，致其無法充分行使防
    禦權。原審未予置理，仍繼續進行審判。攸關應否停止審判
    之判斷，原審未予調查釐清，逕對其為科處重刑之判決，有
    應於審判期日調查之證據而未予調查及適用法則不當之違法
    。
三、惟查：原判決維持第一審論處上訴人成年人故意對兒童犯乘
    機猥褻罪刑之判決，駁回其在第二審之上訴，已詳敘認定犯
    罪事實所憑證據及理由。並對如何認定上訴人否認犯罪之辯
    解，不可採，亦依卷內資料詳予指駁及說明。
四、
(一)按被告心神喪失者，應於其回復以前停止審判，刑事訴訟法
    第294條第1項定有明文。基於正當法律程序之要求，刑事被
    告享有充分防禦權，以確保其受公平審判之權利，倘被告於
    審判程序進行中，對其存在有此項生理程度，已有主張並釋
    明，或依被告出庭時身心之狀況，已顯現其缺乏為自己辯護
    之能力，而可合理懷疑是否有心神喪失之情形，法院自應加
    以調查釐清有否停止審判之原因。而被告是否達到心神喪失
    之生理程度，事涉醫療專業，此時固應囑託具有特別知識經
    驗之醫學專家為鑑定，然若客觀上並未顯示上開合理懷疑有
    心神喪失之情形，事實審法院綜合被告於審判期間所呈現之
    一切情狀，據以合理判斷究竟被告實際上有無符合上開應予
    停止審判之情形，並非法所不許。
(二)依卷內資料，上訴人之原審辯護人雖於111年1月11日出具「
    刑事聲請變更期日狀」，並檢附聖保祿醫院診斷證明書，該
    證明書記載上訴人有腦中風病史、失智症併精神行為障礙等
    症狀，且說明上訴人當時精神病況不穩定、時好時壞，故以
    上訴人近期之身體及精神狀態，可否有效進行溝通與陳述尚
    有疑義，「聲請改定期日」等情。然上訴人嗣於同年1 月13
    日之審判程序中有到庭，惟於開庭前（因疫情期間）經測量
    體溫發現有發燒情形，審判長乃當庭諭知改同年3月3日上午
    9時30分續行審理；嗣於同年3月3日上午9時30分之審判中，
    上訴人未到庭，經審判長詢以辯護人「被告為何沒到？」，
    辯護人答：「被告女兒說記錯時間，所以沒有帶爸爸過來，
    被告知道今天要開庭。」等語。審判長乃諭知：「被告經合
    法傳訊無正當理由不到庭，爰不待其陳述，進行缺席審判程
    序」。上訴人之原審辯護人並就本案之調查證據及辯論程序
    為實質辯護，且未主張上訴人有何因心神喪失而應停止審判
    之情形；而由上訴人於第一審歷次庭訊過程中所呈現應對情
    形以觀，並無出現其有缺乏為自己辯護能力而可認因病陷於
    心神喪失之情形。有各該審判筆錄可稽。況上開於110年 12
    月28日開立之診斷證明書，記載上訴人之住院治療係於「10
    9年5月27日至同年6月6日」、「110年4月22日至同年月29日
    」、「110年11月10日至同年月23日」斷續3次，大抵跨第一
    審審理期間及繫屬原審期日（110 年12月17日）之前，證明
    書上所載病症種類亦未呈現急性或有何惡化、不易治療等情
    形，自難依上開診斷證明書證明上訴人有瞭解、商議，進而
    決定、表達等就審時之訴訟能力有所欠缺或瑕疵，致其無法
    充分行使防禦權之情形。上訴人及其原審辯護人於第一審及
    原審均未曾主張上訴人有心神喪失之情形，所檢具之上開診
    斷證明書，依所載病症及上訴人一度出庭時之身心狀況，亦
    難謂已顯現其缺乏為自己辯護之能力，而可合理懷疑其心神
    喪失。於原審辯論終結後迄同年月31日宣判日前，上訴人或
    其辯護人亦未曾向原審具狀表示上訴人有何因心神喪失無法
    到庭而應予停止審判之情形。從整體原審審判程序進行之客
    觀情境為形式上觀察，難認上訴人於原審最後審判期日前，
    有因前開診斷證明書所載之病症，已陷心神喪失，或導致無
    法瞭解、商議，進而決定、表達等就審時之訴訟能力有所欠
    缺或瑕疵，致其無法充分行使防禦權等情形。原審未依職權
    調查上訴人有無應停止審判之情形，不待其到庭陳述，即為
    缺席審判，難認有應於審判期日調查之證據而未予調查及訴
    訟程序上之違法。上訴意旨執此指摘原判決違法，顯非上訴
    第三審之合法理由。
五、依上所述，本件上訴違背法律上之程式，應予駁回。
據上論結，應依刑事訴訟法第395條前段，判決如主文。
中    華    民    國    111   年    8     月    10    日
                  刑事第六庭審判長法  官  李  英  勇  
                                  法  官  楊  智  勝  
                                  法  官  吳  冠  霆  
                                  法  官  邱  忠  義  
                                  法  官  洪  兆  隆  
本件正本證明與原本無異
                                  書記官
中    華    民    國    111   年    8     月    15    日